---
title: "Pretest SNA-Projekt"
subtitle: "Gastronomie-Netzwerk"
author: "Niels Aupperle| na039@hdm-stuttgart.de"
output: html_document
---

# Setup

## Formalia

Denken Sie bei den Abgaben bitte an folgendes:

1.  Verwenden Sie ab RStudio 4.1 **Visual Markdown**, dann ist die
    Bearbeitung des Dokuments deutlich einfacher.
2.  Chunks **übersichtlich** halten, lieber mal eine Leerzeile zuviel
    setzen.
3.  **Überschriften** setzen mit #, ##, \### (diese werden automatisch
    im Inhaltsverzeichnis übernommen), also keine umständliche Fettung
4.  Erläuterung und Code-Chunks im Dokument trennen.
5.  **Code-Chunks** eindeutig benennen, damit diese schneller gefunden
    werden. Die Namen der Chunks müssen **eindeutig** sein und dürfen
    sich nicht doppeln.
6.  **Kommentierungen** im Code immer dann, wenn die Schritte
    nachvollziehbar gemacht werden: also nicht in jeder Zeile, vor allem
    wenn der Code quasi reproduziert wird.

Achten Sie auf die Einstellungsmöglichkeiten der **Code-Chunks**: nicht
immer ist es sinnvoll, sich alle Ergebnisse anzeigen zu lassen: dies
lässt sich gut bei den Einstellungen der Chunks steuern, ebenso wie die
Abbildungsgröße. Ich stelle diese als Default auf 3:4 ein. Bei den
Visualisierungen empfehle ich mit set.seed=12 und asp=0 zu arbeiten,
damit die Fläche entsprechend ausgenutzt wird.

```{r setup}
library(igraph)

# für die Grafiken
# set.seed=12 ermöglicht die Vergleichbarkeit der Grafiken
```


```{r 1-1 Gesamnetzwerk erstellen, echo=FALSE}

library(igraph)

# Einlesen der Edge- und Nodelist

el <- read.csv("https://raw.githubusercontent.com/aupni03/SNA-Gastro/main/Gastro%20Pretest%20-%20Edgelist.csv", header=T, as.is=T, sep = ",")

nodes <- read.csv("https://raw.githubusercontent.com/aupni03/SNA-Gastro/main/Gastro%20Pretest%20-%20Nodelist.csv", header=T, as.is=T, sep = ",")
# Matrix erstellen
edgematrix <-as.matrix(el)

# Zusammenführen von Edge- und Nodelist als igraph-Objekt s
g <- graph_from_data_frame(d=edgematrix, vertices=nodes, directed=T)
g

list.edge.attributes(g)
list.vertex.attributes(g)
```

```{r Einfache Visualisierung des erstellten Objekt, echo=FALSE, fig.height=10, fig.width=15}


V(g)[V(g)$type == "restaurant"]$shape="square"
V(g)[V(g)$type == "chef"]$shape="circle"
V(g)[V(g)$type == "chef"]$color="gold" #alle chefs werden als goldene Kreise dargestellt
V(g)[V(g)$type == "restaurant"]$color="darkred" #alle restaurants werden als dunkelrote Quadrate dargestellt

plot(g,
     layout=layout_with_kk,
     edge.arrow.size=.4,
     vertex.label.color="grey20",
     main="Pretest Gastro-Netzwerk",
     sub="Anhand einer Auswahl deutscher Sternerestaurants")


```


